臺灣高等法院刑事判決　　　　　　　　99年度上易字第2566號
上　訴　人
即　被　告　雷銘輝
上列上訴人因傷害案件，不服臺灣新竹地方法院99年度審易字第
572號，中華民國99年10月7日第一審判決（起訴案號：臺灣新竹
地方法院檢察署99年度偵字第4768號），提起上訴，本院判決如
下：
    主  文
原判決撤銷。
雷銘輝傷害人之身體，處有期徒刑月，如易科罰金，以新臺幣
壹仟元折算壹日。
    事  實
一、雷銘輝曾於民國94年間，因急性精神病症狀住院（住院期間
    為94年6月30日至同年7月5日），有聽幻覺、被害妄想導致
    攻擊及自傷行為，此後其精神病症狀逐漸呈現慢性化且較持
    續之表現，多次於精神科住院（住院期間分別為96年11月18
    日至96年11月21日、98年2月28日至98年3月19日、98年4月6
    日至98年4月13日、98年12月25日至99年1月18日、99年3 月
    9日至99年4月15日），經診斷為精神分裂症及酒精依賴，出
    院後之職業功能明顯逐漸退化，且因頻頻使用酒精，持續存
    在精神病症狀及明顯之功能缺損。雷銘輝於行為時，因精神
    障礙致不能辨識其行為違法或欠缺依其辨識而行為之能力，
    顯著減低，其於98年12月24日晚上，在其位於新竹市○區○
    ○路245巷45號之住處，於飲酒後不滿其妻洪紫齡與其商議
    離婚，因而情緒激動，並關閉住處鐵門及手持鐵棍，洪紫齡
    擔心雷銘輝之行為危及同住之二名子女，遂報警處理，新竹
    市警察局第一分局北門派出所警員陳敬楷據報於同日晚上11
    時55分許抵達上址，雷銘輝因認洪紫齡將其出賣，乃大聲叫
    罵，陳敬楷見狀且懷疑現場有天然氣外洩，遂通知支援警力
    及消防人員前來協助，並由消防人員切斷天然氣管線，持砂
    輪機破壞雷銘輝住處之鐵門，然因雷銘輝阻擾而無法成功開
    啟鐵門，遂由陳敬楷在門邊安撫雷銘輝情緒，迨雷銘輝情緒
    稍穩且自行開門後，陳敬楷於次日（25日）凌晨1時30分許
    ，依法執行救援孩童、排除危害之職務，乃步入雷銘輝上開
    住處鐵門內，欲伺機抱住雷銘輝，以便制服雷銘輝，雷銘輝
    竟基於妨害公務及傷害人之身體之犯意，持鐵棍（未扣案）
    毆打陳敬楷，致陳敬楷受有左手肘挫傷、背部挫傷之傷害，
    而對於正依法執行職務之警員陳敬楷施強暴行為。嗣經警將
    雷銘輝制服，強制送往醫院就醫。
二、案經陳敬楷訴由新竹市警察局第一分局報請臺灣新竹地方法
    院檢察署檢察官偵查起訴。
    理  由
甲、程序方面：
    按被告以外之人於審判外之言詞或書面陳述，除法律有規定
    者外，不得作為證據，刑事訴訟法第159 條第1 項定有明文
    。又被告以外之人於審判外之陳述，雖不符同法第159 條之
    1 至第159 條之4 之規定，但經當事人於審判程序同意作為
    證據，法院審酌該言詞陳述或書面陳述作成時之情況，認為
    適當者，亦得為證據；當事人、代理人或辯護人於法院調查
    證據時，知有第159 條第1 項不得為證據之情形，而未於言
    詞辯論終結前聲明異議者，視為有前項之同意，刑事訴訟法
    第159條之5亦有明文。經查，本件判決所援引以下被告以外
    之人於審判外之陳述，雖屬傳聞證據，惟被告於本院準備程
    序中並未爭執該等陳述之證據能力，且迄至言詞辯論終結前
    亦未再聲明異議，本院審酌上開證據資料製作時之情況，尚
    查無違法不當及證明力明顯過低之瑕疵，亦認為以之作為證
    據應屬適當，故揆諸前開法律規定與說明，爰逕依刑事訴訟
    法第159條之5規定，認前揭證據資料有證據能力。
乙、實體方面：
一、上揭被告雷銘輝妨害公務、傷害之事實，迭據被告雷銘輝於
    警詢及原審審理時坦承不諱，並經證人即告訴人陳敬楷於警
    詢、偵查時指證綦詳（見99年度偵字第4768號卷第7至9頁、
    第30至31頁），核與證人洪紫齡於警詢時所證情節相符（99
    年度偵字第4768號卷第9至10頁），且有南門綜合醫院診斷
    證明書附卷可憑（見99年度偵字第4768號卷第12頁）。至被
    告於本院審理固辯稱：伊不知道伊有上開妨害公務、傷害犯
    行云云，然被告雷銘輝於警詢時即供稱：因為警方抓伊，所
    以伊才打警方，伊叫警方進來時，不要摸伊、碰伊，然後警
    方就碰到伊，伊才順勢打警察等語（見99年度偵字第4768號
    卷第4頁至第5頁），復於偵查時供稱：當時陳敬楷要抓伊，
    當時他有穿制服，伊知道警察抓人應是要執行勤務，因警方
    破壞伊的門，伊以鐵棍敲砂輪機，伊怕他們要抓伊等語（見
    99年度偵字第4768號卷第24頁），則被告迭於警詢、偵查時
    對其於上開時、地所為妨害公務、傷害犯行，既能為具體供
    述，足見被告對於構成妨害公務、傷害之事實，係明知並有
    意使其發生，況被告於原審審理時對檢察官所起訴之上開妨
    害公務、傷害犯罪事實亦坦認不諱（見原審卷第15頁反面）
    ，是被告翻異前供，上揭所辯顯係事後圖卸刑責之詞，不足
    採信。本件事證明確，被告犯行洵堪認定，應予依法論處。
二、核被告雷銘輝所為，係犯刑法第135條第1項之妨害公務罪，
    及同法第277條第1項之傷害罪。被告所犯妨害公務罪及傷害
    罪間，屬一行為同時觸犯數罪名，為想像競合犯，應依刑法
    第55條之規定，從一重以傷害罪處斷。茲查被告曾於94年間
    ，因急性精神病症狀住院（住院期間為94年6月30日至同年7
    月5日），有聽幻覺、被害妄想導致攻擊及自傷行為，此後
    其精神病症狀逐漸呈現慢性化且較持續之表現，多次於精神
    科住院（住院期間分別為96年11月18 日至96年11月21日、
    98年2月28日至98年3月19日、98年4月6日至98年4月13日、
    98年12月25日至99年1月18日、99年3月9日至99年4月15日）
    ，經診斷為精神分裂症及酒精依賴，出院後之職業功能明顯
    逐漸退化，且因頻頻使用酒精，持續存在精神病症狀及明顯
    之功能缺損等情，有國軍新竹地區醫院附設民眾診療服務處
    99年12月15日醫桃新民字第0990000616號函附病歷資料附卷
    可憑（見本院卷第26頁及外放之病歷資料），本院復將被告
    送請臺北市立聯合醫院作精神鑑定，鑑定結果認：「雷員於
    98 年12月24日案發當時，雖有殘存之精神病症狀（聽幻覺
    、被害妄想、嫉妒妄想）及持續性之認知缺損，但雷員毆打
    陳敬楷之行為並非受急性精神病症狀（如幻覺、妄想）或嚴
    重情緒症狀（如激躁、憂鬱）之控制而為。其攻擊行為雖有
    部分係受當時飲酒後之衝動控制不佳所影響，然而因雷員確
    實罹患精神分裂症數年，且因未能穩定治療，致使其疾病狀
    態持續，從而影響其知覺理會、現實判斷及衝動控制能力。
    因此，本次鑑定認為雷員犯行時因受精神分裂症之長期慢性
    退化病程之影響，致其辨識行為違法或欠缺依其辨識而行為
    之能力，應有顯著減低之情形，符合刑法第19條第2項規定
    之適用，已達限制責任能力之程度」，此有臺北市立聯合醫
    院100年4月14日北市醫松字第10031356 000號函附精神鑑定
    報告書一份在卷可佐（見本院卷第31頁至第33頁），綜觀被
    告之長期精神病史及前揭精神鑑定結果，應認被告於本案行
    為時，因精神障礙致不能辨識其行為違法或欠缺依其辨識而
    行為之能力，有顯著減低之情形，爰依刑法第19條第2項之
    規定減輕其刑。
三、原審以被告雷銘輝犯罪事證明確，據以論罪科刑，固非無見
    。惟查：被告為本案行為時，因精神障礙致不能辨識其行為
    違法或欠缺依其辨識而行為之能力，有顯著減低之情形，自
    應適用刑法第19條第2項之規定減輕其刑，原審未適用該減
    刑規定，顯有未合。被告以原審未適用刑法第19條第1項減
    輕其刑規定為不當，因而提起上訴，固無理由，惟原判決既
    有上揭可議之處，自無可維持，應由本院將原判決予以撤銷
    改判，另為適法之諭知。爰審酌被告罹患精神病症，因與配
    偶商談離婚事宜而致情緒不穩定，嗣對於執行公務之警員施
    強暴並為傷害行為，恣意挑戰公權力，行為可訾，應予非難
    ，兼衡其犯罪動機、目的、手段、所生危害，且迄今未能賠
    償告訴人之損害等一切情狀，量處如主文所示之刑，並諭知
    易科罰金之折算標準，以示懲儆。至被告為本件傷害、妨害
    公務犯行所用之鐵棍1支，未扣案，且無證據證明係被告所
    有，自不予宣告沒收，併此敘明。
據上論斷，應依刑事訴訟法第369條第1項前段、第364條、第299
條第1項前段，刑法第135條第1項、第277條第1項、第55條、第
19條第2項、第41條第1項前段，刑法施行法第1條之1，判決如主
文。
本案經檢察官羅建勛到庭執行職務。
中    華    民    國   100    年    5     月    25    日
                  刑事第二十庭  審判長法  官  周盈文
                                      法  官  詹駿鴻
                                      法  官  林海祥
以上正本證明與原本無異。
不得上訴。
                                      書記官  林敬傑
中    華    民    國   100    年    5     月    25    日
附錄：本案論罪科刑法條全文
中華民國刑法第135條
（妨害公務執行及職務強制罪）
對於公務員依法執行職務時，施強暴脅迫者，處 3 年以下有期
徒刑、拘役或 3 百元以下罰金。
意圖使公務員執行一定之職務或妨害其依法執行一定之職務或使
公務員辭職，而施強暴脅迫者，亦同。
犯前二項之罪，因而致公務員於死者，處無期徒刑或 7 年以上
有期徒刑；致重傷者，處 3 年以上、 10 年以下有期徒刑。
中華民國刑法第277條
（普通傷害罪）
傷害人之身體或健康者，處 3 年以下有期徒刑、拘役或 1 千元
以下罰金。
犯前項之罪因而致人於死者，處無期徒刑或 7 年以上有期徒刑
；致重傷者，處 3 年以上 10 年以下有期徒刑。